臺灣高等法院臺南分院刑事判決　　　　　九十年度上更(一)字第五四七號　　　 潛
　　　上　訴　人
　　　即　被　告　丑　○　○
　　　選任辯護人　劉　榮　治
右上訴人因偽造文書等案件，不服臺灣嘉義地方法院八十七年度訴字第七二二號中華
民國八十八年五月四日第一審判決（起訴案號：臺灣嘉義地方法院檢察署八十七年度
偵字第六八九二、六八九三號），提起上訴，經判決後，由最高法院發回更審，本院
判決如左：
      主      文
原判決撤銷。
丑○○連續行使偽造私文書，足以生損害於他人，處有期徒刑陸月，如易科罰金，以
佰元折算壹日。
      事      實
一、丑○○基於意圖為自己不法所有之概括犯意，擬以虛列他人姓名為會員籌組民間
    互助會，再冒用該虛列會員名義得標之方式詐取會款，先後自民國（下同）八十
    四年五月十日、八十五年二月二十五日起，自任會首，於附表編號一、二所示之
    時間，各召集互助會一組（期間、金額、會員人數詳如附表，附表編號二每會一
    萬元，起訴書誤為二萬元），利息均採外標制，分別於每月十日、二十五日在嘉
    義市○區○○路一九七巷三號其住處開標，參與標會之會員需於標單上書寫標會
    人之署名及欲得標之金額。丑○○嗣於各該互助會期間內之不詳年、月之十日、
    二十五日，連續在上開地點開標時，冒用附表編號一所示之互助會中所虛列之會
    員甲○○、乙○○之名義及冒用附表編號二所示之互助會中所虛列之會員甲○○
    、乙○○之名義，在標單上偽造上開虛列會員之姓名及標金，參與投標予以行使
    而得標，致附表編號一所示互助會之活會會員丁○○、辰○○、庚○○、卯○○
    、壬○○及附表編號二所示互助會之活會會員丁○○、申○○、癸○○、寅○○
    、壬○○等活會會員陷於錯誤，每人每次每會交付新臺幣（下同）一萬元之會款
    予丑○○，致生損害於該被偽造名義之會員及活會會員。嗣於八十六年二月二十
    五日（即附表編號二互助會第十三會開標日）、八十六年三月十日（即附表編號
    一互助會第二十三會開標日）後，丑○○因見會期即將屆滿，恐東窗事發，旋即
    宣布上開二組互助會倒會停標，至此丁○○等人始知受騙。丑○○於附表編號一
    所示之互助會，於每次標會時冒用二人名義（共冒用十人名義），該會活會會員
    丁○○等五人即繳交一萬元活會會款，計先後共詐得約五十萬元（不含利息）；
    附表編號二所示之互助會，亦冒用二人名義，每次均有丁○○等五名活會會員繳
    交一萬元活會借款，先後共詐得約三十萬元（不含利息）。
二、案經丁○○、辰○○、庚○○、卯○○、壬○○、申○○、癸○○、寅○○訴請
    臺灣嘉義地方法院檢察署檢察官偵查起訴。
      理      由
一、訊據上訴人即被告丑○○固坦承於右揭時、地招集如附表所示之二組互助會，附
    表編號一所示之會員巳○○、午○○、子○○、甲○○、乙○○、丙○○、戊○○、辛○○、己○○、未○○及附表編號二所示之會員甲○○、乙○○、巳○○
    、辛○○、己○○、午○○均以二千餘元之利息標走該互助會，標會時間其原本
    有紀錄，後來為其子不慎清理掉之事實，惟矢口否認有偽造文書、詐欺犯行，辯
    稱：伊無冒標，亦無倒會，僅一時週轉不靈，且由告訴人等宣布倒會云云。
二、經查：
(一)被告招集如附表所示之二組互助會之事實，業據被告坦承不諱，復有互助會簿影
    本二份附於偵查卷可稽，告訴人辰○○、庚○○、壬○○、申○○、癸○○、寅
    ○○雖於偵查中指稱：渠等與被告均係記者同業，對於附表編號一互助會之會單
    中所列之會員巳○○、午○○、子○○、甲○○、乙○○、丙○○、戊○○、辛○○、己○○、未○○及附表編號二所示互助會之會單中所列之會員甲○○、乙○○、巳○○、辛○○、己○○、午○○，均不認識等語，然告訴人等指訴之會
    員子○○、戊○○、未○○、巳○○、午○○、辛○○、吳玉秀（即己○○）、
    何素錚（即丙○○）業於本院審理時到庭證稱確有參加被告招組之互助會無訛，
    另會員甲○○於本院則證稱：參加一會二萬元的，會是採內標（扣利息）等語（
    見本院卷第九十五頁），核與被告召集之如附表編號一、二之金額（一萬元）方
    式（外標）不同，會員乙○○則傳訊不到，無法證明確有參加被告招組附表所示
    之二組互助會，顯見甲○○、乙○○等會員均係被告虛列之人頭會員，被告藉以
    冒標詐取會款明確。
(二)被告縱於偵查中、原審法院審理時，均未提出上開會員之住址、電話等資料供查
    證，迄至本院前審始提出告訴人等指訴之上開會員請求傳訊，而據被告於本院前
    審供承，乃係被告當時中風肢體癱瘓，臥病在床之關係，而所傳訊之會員子○○
    、戊○○、未○○、巳○○、午○○、辛○○、吳玉秀（即己○○）、何素錚（
    即丙○○），業於本院審理時證實確有參加被告之互助會無訛，則上開會員子○○、戊○○、未○○、巳○○、午○○、辛○○、吳玉秀（即己○○）、何素錚
    （即丙○○）之證述，自可採為真實，作為被告有利之證據，是公訴人依告訴人
    等之指訴，起訴被告冒用附表編號一之互助會中所虛列之會員巳○○、午○○、
    子○○、丙○○、戊○○、辛○○、己○○、未○○之名義及冒用附表編號二所
    示之互助會中所虛列之會員巳○○、辛○○、己○○、午○○之名義，在標單上
    偽造上開虛列會員之之姓名及標金，參與投標予以行使而得標之事實，則屬不能
    證明。
(三)告訴人等於原審訊問時雖指訴「（他後來有沒有被死會會員倒？）沒有，得標的
    人他都先扣掉死會的錢」（見一審卷第三十九頁），但為被告否認，且會員子○○、戊○○、未○○、巳○○、午○○、辛○○、吳玉秀（即己○○）、何素錚
    （即丙○○）於本院審理時到庭亦供承被告未有先扣會款之事，是告訴人上開指
    訴，尚難為被告不利之證據。
(四)綜上事證所述，被告所辯，顯係事後卸責之詞，不足採信，事證明確，犯行堪以
    認定。
三、查被告偽造之標單，雖僅於白紙上載明標會人之姓名、標會所出利息，然依互助
    會之習慣，即足以表示參與標會之證明，故該標單依刑法第二百二十條第一項之
    規定應以文書論。核被告所為，係犯刑法第二百二十條第一項、第二百十六條、
    第二百十條之行使偽造準私文書罪及同法第三百三十九條第一項之詐欺取財罪。
    被告偽造署押之行為為其偽造準私文書之部分行為，偽造準私文書之低度行為，
    為其行使偽造準私文書之高度行為所吸收，均不另論罪。先後多次行使偽造準私
    文書及詐欺取財之犯行，時間緊接、犯罪構成要件相同，顯均係基於概括犯意反
    覆為之，應依連續犯之規定論以一罪，並加重其刑。向多位活會會員詐欺取財犯
    行，係以一行為觸犯數詐欺罪名，為想像競合犯，應依刑法第五十五條規定從一
    重處斷。所犯連續行使偽造準私文書罪及連續詐欺取財罪間，有方法、結果之牽
    連關係，應依刑法第五十五條之規定從一重論以連續行使偽造準私文書罪。原審
    因予論罪科刑，固非無見，惟查附表編號一、二之互助會中被告所虛列之會員甲○○、乙○○等人之名義，原判決事實欄均誤載為五人；又本件互助會標會係採
    外標（即利息外加，互助會活會會員繳交全額會款），因此被告詐得金額尚包括
    利息，原審判決疏未敘明，即有未合。被告上訴意旨否認犯罪，徒陳詞指摘原判
    決不當，雖無可取，然原判決既有可議，自應由本院將原判決撤銷改判。爰審酌
    被告犯罪之動機、目的、手段、品性、智識程度、犯罪所生之損害、未與被害人
    達成和解及犯後否認所犯等一切情狀，量處有期徒刑六月。查被告犯罪時，刑法
    第四十一條原規定得易科罰金之範圍為最重本刑三年以下有期徒刑之罪，業於九
    十年一月四日修正，於同年一月十二日公布施行，將得易科罰金之適用範圍擴大
    為最重本刑五年以下有期徒刑之罪，自以修正後之新法較為有利，依刑法第二條
    第一項規定，自適用修正後之新法規定，被告所犯刑法第二百十條之罪為最重本
    刑五年以下有期徒刑之罪，自適用修正後之刑法第四十一條第一項前段規定，諭
    知被告如易科罰金以三百元折算一日之折算標準。被告所有供其犯罪用之標單，
    因標單已滅失，無法宣告沒收，附此敘明。
四、據上論斷，應依刑事訴訟法第三百六十九條第一項前段、第三百六十四條、第二
    百九十九條第一項前段、刑法第二條第一項前段、第五十六條、第二百十六條、
    第二百二十條第一項、二百十條、第三百三十九條第一項、第五十五條、第四十
    一條第一項前段，罰金罰鍰提高標準條例第一條前段、第二條，判決如主文。
本案經檢察官林炎昇到庭執行職務。
中  華  民  國      九十一      年        四        月        二        日
                                臺灣高等法院臺南分院刑事第一庭
                                    審判長法官  茆    臺    雲
                                          法官  李    文    福
                                          法官  蔡    長    林
右正本證明與原本無異。
如不服本判決，應於判決送達後十日內向本院提出上訴狀，其未敘述理由者並應於提
出上訴狀後十日內向本院補提理由書（應附繕本）。
                                    法院書記官  李    培    薇
中  華  民  國      九十一      年        四        月        二        日
附錄本案論罪科刑法條全文：
刑法第二百十六條：行使第二百十條至第二百十五條之文書者，依偽造、變造文書或
                  登載不實事項或使登載不實事項之規定處斷。
刑法第二百十條：偽造、變造私文書，足以生損害於公眾或他人者，處五年以下有期
                徒刑。
刑法第三百三十九條第一項：意圖為自己或第三人不法之所有，以詐術使人將本人或
                          第三人之物交付者，處五年以下有期徒刑、拘役或科或
                          併科一千元以下罰金。
附表
┌──┬──────────┬─────────┬──────┐
│編號│會      期          │  金額（新臺幣）  │ 會    員   │
├──┼──────────┼─────────┼──────┤
│一、│八十四年五月十日至  │  每  會          │ 丁○○等   │
│    │八十六年七月十日    │  一萬元          │ 二十七人   │
├──┼──────────┼─────────┼──────┤
│二、│八十五年二月二十五日│   每  會         │ 丁○○等   │
│    │八十六年七月二十五日│   一萬元         │ 十八人     │
└──┴──────────┴─────────┴──────┘
